【裁判字號】    92,判,432
【裁判日期】    920424
【裁判案由】    新型專利異議
【裁判全文】
最  高  行  政  法  院  判  決                    九十二年度判字第四三二號
    上  訴  人  乙○○
    被 上 訴人  經濟部
    代  表  人  甲○○
右當事人間因新型專利異議事件，上訴人對於中華民國九十年十二月二十七日臺北高
等行政法院八十九年度訴字第三三六四號判決，提起上訴，本院判決如左：
    主  文
上訴駁回。
上訴審訴訟費用由上訴人負擔。
    理  由
一、上訴人於民國八十六年七月一日以「滑鼠多軸訊號輸入裝置」（下稱本案）向經
    濟部中央標準局（八十八年一月二十六日改制為經濟部智慧財產局）申請新型專
    利，經該局編為第000000000號（下稱本案）審查，准予專利。公告期
    間，原審參加人致伸科技股份有限公司以其與八十六年二月二十日申請之第00
    000000號「產生編碼訊號之操作介面模組」新型專利（下稱引證案）具同
    一性，不符新型專利要件，提起異議。經智慧財產局審查後，於八十九年一月十
    八日以（八九）智專三（二）○二○二二字第○八九八九○○○○五三號專利異
    議審定書為「異議不成立」之處分。致伸科技股份有限公司不服，提起訴願，經
    被上訴人以八十九年十月二十三經（八九）訴字第八九○八九一○○號訴願決定
    「原處分撤銷，由原處分機關另為適法之處分」，上訴人不服，遂提起本件行政
    訴訟。
二、上訴人於原審起訴主張：按「受理訴願機關依職權或依申請調查證據之結果，非
    賦予訴願人及參加人表示意見之機會，不得採為對之不利之訴願決定之基礎。」
    訴願法第六十七條第三項定有明文。本件被上訴人曾囑託其他機關就本案與引證
    案予以比較作成「審查意見」，並引用為訴願決定之基礎，該調查證據之結果既
    未予上訴人即訴願參加人及參加人表示意見之機會，即不得採為對上訴人不利之
    訴願決定基礎。甚於訴訟中仍封緘審查意見，不同意上訴人請求閱覽，是訴願決
    定程序違法。本案爭執之技術課題，乃在於引證案申請專利範圍所述之技術手段
    或解決方法，除可藉由操作一般滑鼠移動滑鼠底面滾球，達成第一組二維空間座
    標變化外，可否藉由滾動凸露設置於滑鼠上蓋之光圈滾輪，達成第二組二維空間
    座標變化之功能。簡言之，本案各關係人之各項爭執陳述或相關機關之認定，亦
    只是在審酌，此項第二組二維空間座標變化之技術課題，二案間技術手段、解決
    方法或達成功效有無差異而已。技術領域與創作目的之比較：本案與引證案之
    技術領域，均係涉及電腦輸入裝置之領域，亦即藉由操作輸入裝置，達成電腦接
    受訊號完成指令之技術，故兩者均屬相同領域之技術表視，固無疑義。惟創作目
    的，二案間有顯著之不同。依引證案之申請專利範圍所示，其訴求重點在於編碼
    訊號操作介面模組之結構，藉由其所創作之基座、支撐座與樞接於支撐座之轉輪
    等構件與其連結關係，使該等操作編碼訊號之機構，達成可簡化裝配流程、簡化
    模組結構及降低成本的功效，第三軸座標輸入功能，顯非引證案之創作目的，則
    訴願決定理由認定引證案具第三軸輸入功效，且可達成控制「一組」二維空間座
    標變化之功效云云，事實上引證案並無此等功效，顯已有認定事實不依證據之違
    法。退步言之，縱使違反上述依專利法第二十七條為由，比對專利同一性文件範
    圍限制之要求，而肯認訴願決定得將說明書及圖式加入為二案間創作目的之比較
    ，引證案只在說明書內說明三維滑鼠比二維滑鼠多了「一維」之編碼訊號，則引
    證案是否可以達成「一組」二維空間座標，包括Zx與Zy二維平面座標之變化功效
    ，亦未見引證案在說明書或圖式中予以訴求。本案訴求重點在於藉由設置至少二
    組座標輸入裝置，樞接至少二組光圈滾輪，達成操控至少二個二維空間之座標變
    化之功能。在本案申請專利範圍中，並未訴求樞接光圈滾輪之結構，如何可達到
    簡易結構、裝配容易或降低成本之功能，亦即光圈滾輪是如何裝配於滑鼠中，可
    否以不同結構達成組裝容易或降低成本之功效，並非本案之重點，亦未在申請專
    利範圍內予以請求，即無與引證案創作目的相提並論進而構成相同之餘地。職是
    ，訴願決定直接以引證案說明書內所述之功能，與本案申請專利範圍之創作目的
    比較，顯有比對前提錯誤之不當。技術手段（特徵）、連結關係與解決方法：
    就本案與引證案之申請專利範圍而言，本案並未主張引證案中之基座（具一固定
    板、二垂直支架）、支撐座（具第一支撐塊、第二支撐塊、連接元件）、扭簧、
    接觸片等構件，而引證案亦未揭露系爭案中之底座、上蓋、滑鼠驅動機構、電路
    板、電路控制單元、內部程式等元件，故二案間之結構元件、空間組成型態等，
    顯然均不相同。本案係強調以滑鼠驅動機構、電路板上之電路控制單元及光圈滾
    輪之連結，達成第二組二維空間座標變化之功用，顯在強調藉由驅動機構、電路
    控制單元與光圈滾輪等元件間之連結，依內部程式執行而可控制第二組二維空間
    座標之變化。本案所強調達成其創作目的功效之連結關係，顯然未見引證案予以
    揭露，則引證案是否亦具有以滑鼠驅動機構、電路控制單位與光圈滾輪等元件之
    連結，達成本案技術課題之功效，或有無依內部程式之執行而可操控第二組二維
    空間之座標變化等本案之結構訴求重點，不僅未見訴願決定予以條列說明，認定
    本案滑鼠上蓋槽孔配合光圈滾輪而設置之結構關係二案係屬相同，顯有理由不備
    之違誤。甚且，引證案申請專利範圍構成元件之連結關係，主要係強調其基座、
    支撐座、轉輪之連結關係，可構成其裝配容易、結構簡單、成本低廉之操作介面
    模組，訴願決定逸脫其申請專利範圍而為認定二案結構關係相同之基礎，亦有違
    誤。針對多方向輸入控制之技術課題，引證案在傳統二維滑鼠甚或三維滑鼠外，
    在其申請專利範圍內已明白訴求另需以內部程式之執行（運用實例之一為另行設
    計驅動程式），方能達成第四軸之輸入功能（見本案申請專利範圍獨立項末句）
    ，至引證案不僅未訴求是否亦係藉由內部程式之執行，解決多方向輸入控制之技
    術課題，尤有甚者，引證案縱依其說明書所述，至多僅可達成第三維之輸入功能
    ，有關第二組二維空間之座標變化（Zx+Zy），亦即第四軸以上之輸入功能，亦
    未在其申請專利範圍中請求或由其說明書可得獲知，益可肯認引證案對此等第二
    組以上二維空間座標變化之技術課題，根本未提出解決方法，兩者在技術課題解
    決方法或技術手段上，顯然不同。再者，在現有技術水準下，實際實施於製造產
    品之技術方法，如附件「單滾輪與雙滾輪滑鼠之比較表」所示，二種產品在硬體
    線路、電路板佈局（lay-out）驅動程式、編碼技術上，均有極大差異。其中，
    就引證案申請專利範圍已揭露之編碼訊號而言，其強調係利用二維滑鼠之編碼方
    式，本案則因多了第四軸之輸入功能，編碼上為免改變時序造成功能之影響，在
    相同之位元傳輸效率限制下（4byte=32bit=8bit*4），另須提出解決該等課題之
    解決方法，故須另行設計編碼格式，而達成第四軸輸入之功能，足見二者在技術
    課題解決方法方面之不同。復查，上訴人於異議理由答辯書中所附「中國機械工
    程學會」之專利鑑定報告亦明白指出，上訴人之雙滾輪滑鼠與申請鑑定之單滾輪
    滑鼠專利（該件專利為全世界第一件有關單滾輪滑鼠之專利，申請日期為一九九
    四年八月十日），其實質技術手段，因上訴人之雙滾輪滑鼠係以縱向及橫向雙滾
    輪結構，配合軟體設定直接控制XY軸變化之技術手段，實質上與單滾輪滑鼠不同
    ，亦得為明證。達成效果或功效：按新型者，為形狀、結構或裝置之專利，如
    專利申請案訴求之構件實施手段或裝置組合空間型態有所創新且合於實用，縱其
    運用原理與引證案相同，但方法、程序不同，或能產生新作用或新效果時，即不
    能不認為新型。本案卷內有關專業機關之意見，除訴願決定所函囑之不知名機關
    審查意見外，另有上訴人於異議程序中所提出之「中國機械工程學會」之「專利
    鑑定報告書」。被上訴人不能以二者一為審查意見，一為鑑定報告，其形式上不
    同為由，認為該等報告書之意見均不可採，蓋以鑑定案比對證據與樣品，亦均牽
    涉同一性之問題，則既兩者判斷標準實係相同，即不能以形式上意見書面名稱之
    不同，為論斷上述報告書不足採取之理由。實則，依上述報告書形式而言，其確
    已詳細比對本案與引證案所揭露之單滾輪滑鼠技術，在實質技術手段、實質功能
    與實質效果方面之不同，此與上述審查意見是否就上述檢驗專利同一性之各項標
    準逐一加以涵攝，或就上訴人所提之參加意見加以逐一說明其不採理由，孰者較
    可採為本案判決基礎之依據，已然明顯。反之，若認二案屬同一專利，是否即認
    上訴人專利物品，有侵害參加人專利之嫌，此顯與上述專利鑑定報告書之結論有
    所矛盾。若本案可依不同結構而組成該等裝置時，即不在引證案申請專利範圍可
    涵攝之範圍內，但若以與引證案之相同結構實施本案之滾輪裝置，則必然為引證
    案所包括，故二案間實非相同專利，保護範圍各異，即得分別給予專利。查上訴
    人就本案除申請台灣專利外，並申請獲得中國大陸、俄國、法國、英國等國之專
    利，足見本案確具功效增進，而得有各國專利主管機關之肯認，亦得為本案功效
    有所創新之明證。參加人謂原告僅是重複設置第三軸之輸入裝置，與引證案結構
    相同云云。然上訴人之申請專利範圍，已經限定該等第二組之輸入裝置，係在達
    成第二「組」空間座標變化之功能 （Zx+Zy），並非重複設置控制「單一」二維
    空間之座標變化裝置 （Z+Z、Zx+Zx、Zy+Zy），參加人主觀認定重複設置第三軸
    輸入裝置即可達成系爭案第二組二維空間之座標變化功能，顯非實在。訴願決定
    不查，竟認定引證案之第三軸輸入裝置（Zx或Zy），亦可控制「一組」二維空間
    座標變化（Zx+Zy） 而達相同之功效，尤有不該。參照上述判決意旨，本案既得
    以不同之構件、空間型態與構件間之連結關係，達到引證案所無法達到之功效，
    而得產生新功效時，即無不予專利之餘地。再者，被上訴人亦自認「引證案係提
    供滑鼠增加『一個一維』的座標輸入裝置」，可運用於控制視窗畫面的「上下捲
    動」；而本案「提供『一組二維』空間座標的控制」，可用於控制視窗畫面的「
    上下及左右的二維運動」，此為雙方所不爭執者，即可認定。惟既引證案僅可達
    到第三軸輸入，即在視窗畫面中僅可捲動上下捲軸之情形，為兩造所共認而不爭
    執之事實，則在引證案申請專利範圍根本無法解決藉由操控光圈滾輪左右捲動視
    窗畫面之技術課題前提下，被上訴人又於其訴願理由謂「引證案之第三軸輸入裝
    置亦可控制「一組」二維空間座標之變化而達相同之功效」，顯已自相矛盾。4.
    本案經專利審查、專利異議之不同審查委員審核，均認具有專利性，而系爭專利
    其他二件異議案，異議人亦均以單滾輪滑鼠之相關專利為異議證據，原處分機關
    經濟部智慧財產局，亦均為相同之審定。再者，上述中國機械工程學會之專利鑑
    定書，亦有相同之看法，足見大多數之專利或技術專業人員，皆認單滾輪滑鼠與
    上訴人所訴求專利之雙滾輪滑鼠，其應用技術與結構特徵毫不相干。為此，請撤
    銷訴願決定等語。
三、被上訴人則以：引證案之第三軸輸入方式係提供滑鼠增加一個一維的座標輸入裝
    置，而此裝置係運用裝設於滑鼠中電路板上，且凸露於滑鼠上蓋外之光圈轉輪之
    轉動，配合置於光圈轉輪兩側的光發射元件與光接收元件產生編碼訊號來控制一
    維空間座標之變化，可運用於控制視窗畫面的上下捲動。本案係在滑鼠之電路板
    上，裝置兩組以上的座標輸入裝置，藉以提供一組二維空間座標的控制，此座標
    輸入裝置係運用裝置於電路板上之兩個光圈滾輪與其兩側設置的發射元件與接收
    元件，以手指滾動凸露於滑鼠外蓋的一個光圈滾輪來控制一維空間座標的變化，
    滾動另一光圈滾輪來控制另一維空間座標之變化，運用兩組座標輸入裝置光圈轉
    輪之轉動，產生訊號控制一組二維空間座標之變化，使滑鼠可以達到多方向輸入
    控制之功效，可用於控制視窗畫面上下及左右之二維運動。本案與引證案均為一
    種滑鼠功能之提昇。本案之兩組以上座標輸入裝置與引證案第三軸輸入方式相較
    ，其主要技術特徵均為運用裝設於滑鼠中電路板上且凸露於滑鼠上蓋外之光圈轉
    輪之轉動，配合置於光圈轉輪兩側之光發射元件與光接收元件，產生編碼訊號來
    控制二維空間座標之變化，且本案之座標輸入裝置，係在滑鼠上裝置兩組以上相
    同結構之座標輸入裝置，藉以提供兩組以上二維空間座標之控制，此座標輸入裝
    置與引證案座標輸入裝置之技術特徵及結構相同。再者，本案中滑鼠上蓋槽孔係
    配合座標輸入裝置之光圈滾輪而設置，一組光圈滾輪對應一槽孔，此種結構關係
    也與引證案相同；此外，本案係運用每一組座標輸入裝置光圈轉輪之轉動產生訊
    號，控制一組二維空間座標之變化，使滑鼠可達到多方向輸入控制之功效，用以
    提昇滑鼠之功能，而引證案之第三軸輸入裝置亦可控制一組二維空間座標之變化
    而達相同之功效。綜上所述，本案兩組座標輸入裝置所運用之方式與引證案之技
    術特徵及結構相同，兩者具同一性，且引證案申請日較本案申請日為早，本案自
    有違專利法第一百零五條準用同法第二十七條第一項前段之規定等語，資為抗辯
    。
四、原審斟酌全辯論意旨及調查證據之結果，以：上訴人於八十六年七月一日以本案
    「滑鼠多軸訊號輸入裝置」申請新型專利，其主要包括：滑鼠，係由一底座及上
    蓋所組成，在上蓋上設有至少兩組以上之槽孔，而底座上包含一滑鼠驅動機構與
    電路板，電路板上設有一電路控制單元，用以控制多軸訊號之輸入與輸出；及一
    至少二組以上之座標輸入裝置，係設在電路板上，電路板上樞接有至少二組光圈
    滾輪，每一組光圈滾輪係凸露於上蓋之槽孔之外，每一光圈滾輪之外側分別設有
    一發射元件及一接收元件分別連接於電路控制單元上；光圈滾輪受到操作時，電
    路控制單元依各接收元件接收之信號，並依內部程式之執行操控至少二個二維空
    間座標變化，經准予專利，公告期間參加人以八十六年二月二十日申請之引證案
    「產生編碼訊號之操作介面模組」新型專利提出異議。原處分機關智慧財產局以
    引證案之技術特徵與本案比較，在構造上本案之電路板上利用四組光學元件配合
    光圈滾輪之構件，具四輪之輸入裝置，不同於引證案採一具第三軸輸入裝置；另
    本案於輸入裝置中設有二組以上之光圈滾輪，與引證案輸入裝置中僅設有單一轉
    輪不同；再者，本案滑鼠上蓋設有兩組之槽孔，與引證案只設單一槽孔不同；在
    創作目的上，引證案主要提供裝配容易之操作介面模組及使用者對操作介面模組
    之操作動作而控制光之傳遞等功效，與本案提供第二組二維座標之輸入裝置使滑
    鼠可作多方向之輸入控制功效全然不同，兩者不具有同一性，並非同一之新型，
    乃為異議不成立之處分。參加人不服提起訴願，被上訴人所為訴願決定以本案與
    引證案均為一種滑鼠功能之提昇，本案之兩組以上座標輸入裝置與引證案第三軸
    輸入方式相較，其主要技術特徵均為運用裝設於滑鼠中電路板上且凸露於滑鼠上
    蓋外之光圈轉輪之轉動，配合置於光圈轉輪兩側之光發射元件與光接收元件，產
    生編碼訊號來控制二維空間座標之變化，且本案之座標輸入裝置係在滑鼠上裝置
    兩組以上相同結構之座標輸入裝置，藉以提供兩組以上二維空間座標之控制，此
    座標輸入裝置與引證案座標輸入裝置之技術特徵及結構相同；再者，本案中滑鼠
    上蓋槽孔係配合座標輸入裝置之光圈滾輪而設置，一組光圈滾輪對應一槽孔，此
    結構關係也與引證案相同；此外，本案係運用每一組座標輸入裝置光圈轉輪之轉
    動產生訊號，控制一組二維空間座標之變化，使滑鼠可達到多方向輸入控制之功
    效，用以提昇滑鼠之功能，而引證案之第三軸輸入裝置亦可控制一組二維空間座
    標之變化而達相同之功效。是本案與引證案是否仍得謂不具同一性而非為同一之
    新型，即不無研酌細究之餘地。因而將原處分撤銷，著由原處分機關另為適法之
    處分，經核並無違誤。上訴人雖主張本案訴求重點在於藉由設置至少二組座標輸
    入裝置，樞接至少二組光圈滾輪，達成操控至少二個二維空間之座標變化之功能
    ；其係強調以滑鼠驅動機構、電路板上之電路控制單元及光圈滾輪之連結，達成
    第二組二維空間座標變化之功用，亦即藉由驅動機構、電路控制單元與光圈滾輪
    等元件間之連結，依內部程式執行而可控制第二組二維空間座標之變化；不論在
    組成結構、實質技術手段、達成功效等方面，均不相同。且本案業經申請獲得中
    國大陸、俄國、法國、英國等國之專利，足見其確具有功效增進而受肯認云云。
    惟查：(一)本案係一種「滑鼠多軸訊號輸入裝置」，包括一滑鼠與另一組二維座標
    輸入裝置，其二維座標輸入裝置運用裝置於滑鼠電路板上之光圈滾輪之轉動，其
    置於滾輪兩側之發射元件與接收元件產生信號連接到電路控制單元，依其內部之
    程式執行來操控二維空間之座標變化。使用者可運用手指轉動凸露出於滑鼠上蓋
    外之光圈滾輪，來控制此組二維空間座標之變化，其可運用於控制電腦內部之變
    化，例如文件之翻頁與網路之查詢。引證案係一種「產生編碼訊號之操作介面模
    組」，其包括一基座、一支撐座、一轉輪，轉輪凸露於該輸入裝置之表面，用於
    接受使用者之操作。轉輪設有一可控制光傳遞之編碼訊號產生媒介及其兩側設有
    發射與接收單元，運用光輪之轉動產生編碼之訊號以控制游標之移動，主要之運
    用為可以來定義若干不同視窗系統控制功能（如視窗畫面之捲動）。二者主要之
    技術特徵均為運用裝設於滑鼠中電路板上且凸露於滑鼠上蓋外之光圈轉輪之轉動
    ，配合置於光圈轉輪兩側之光發射元件與光接收元件，產生編碼訊號來控制二維
    空間座標之變化。依本案申請專利範圍對其技術特徵光圈滾輪與其所配合之構件
    （槽孔以及發射元件與接收元件）之描述，皆以「每一」之方式進行說明，可見
    各該光圈滾輪與其所配合構件之構造與運作方式皆相同，縱於滑鼠上設有多組光
    圈滾輪，與其所配合構件之作法並無不同，本案每一光圈滾輪與其所配合之構件
    （槽孔以及發射元件與接收元件）引證案所揭露之第三軸輸入裝置實際上之構造
    既無不同，亦即本案之技術特徵僅係於滑鼠上重複設置引證案所揭露之第三軸輸
    入裝置，二者自應判斷為同一新型。(二)況本案經被上訴人送請財團法人工業技術
    研究院電腦與通訊工業研究所審查結果，亦認「系爭案（即本案）與異議證據一
    （即引證案）均為一種滑鼠功能的提昇。系爭案的兩組以上座標輸入裝置與異議
    證據一的第三軸輸入方式其主要的技術特徵均為運用裝設於滑鼠中電路板上且凸
    露於滑鼠上蓋外的光圈轉輪的轉動配合置於光圈轉輪兩側的光發射元件與光接收
    元件產生編碼訊號來控制二維空間座標的變化。而且系爭案的座標輸入裝置係為
    在滑鼠上裝置兩組以上相同結構得座標輸入裝置，藉以提供兩組以上的二維空間
    座標的控制，且此座標輸入裝置係與異議證據一的座標輸入裝置技術特徵與結構
    相同。另滑鼠上蓋槽孔是配合座標輸入裝置的光圈滾輪而設置，一組光圈滾輪對
    應一槽孔，系爭案中此種結構關係也與異議證據一相同。此外系爭案為運用每一
    組座標輸入裝置光圈轉輪的轉動產生訊號控制一組二維空間座標的變化，使滑鼠
    可以達到多方向輸入控制的功效，用以提昇滑鼠的功能。而異議證據一的第三軸
    輸入裝置亦可控制一組二維空間座標的變化，達到相同的功效。由此可見系爭案
    與異議證據一主要的技術特徵與功效均相同，兩者具有同一性。」有該所八十九
    年六月二十一日（八九）工研通審字第○○○五－三二號函附之審查意見書在訴
    願卷可稽，其係專業知識者所為該領域之專業意見，應堪採擇，益見本案與引證
    案主要之技術特徵與功能均相同，二者具有同一性。至於上訴人所提中國機械工
    程學會之雙滾軸滑鼠專利鑑定報告，經查其所載鑑定事項「本報告係依據照華國
    際專利商標事務所檢送之『雙滾軸滑鼠』待鑑定樣品及系統方塊示意圖，請求鑑
    定是否侵害美國專利證號第0000000號專利案『ROLLER MOUSE FOR IMPLEMENTING
    SC ROLLING IN WINDOWS APPLICATIONS』之申請專利範圍」，並非就本案主要技
    術特徵之光圈滾輪與其所配合之構件（槽孔以及發射元件與接收元件），與引證
    案所揭露之第三軸輸入裝置相較為鑑定，其鑑定結論甚且稱「本報告僅係供作專
    利分析之參考，如有疑義，請另送其它司法院指定鑑定機構辦理，」自不無可採
    。又各國專利制度不同，本案縱如上訴人所稱已獲他國專利，亦與本案是否和引
    證案具有同一性無關。(三)本案既與引證案具有同一性，其申請日期八十六年七月
    一日係在引證案申請日期八十六年二月二十日之後，自不符合取得專利之要件。
    從而被上訴人將異議不成立之原處分撤銷，著由原處分機關另為適法之處分，尚
    無不合，上訴人仍執前詞，聲請撤銷，為無理由，因而駁回上訴人之訴。
五、本院經核原判決於法並無違誤。上訴意旨仍執前詞，並主張原判決就本案事實涵
    攝專利法第二十七條第一項前段規定時，就構成要件評價有所遺漏，致產生法律
    效果評價上之錯誤，查本案二造訟爭行政處分所依據之法規，主要為九十年十月
    四日修正前專利法第一百零五條準用同法第二十七條第一項前段「二人以上有同
    一發明，各別申請時，應就最先申請者准予發明專利」之規定。上訴人於原審中
    已指明上開訟爭專利法規，其構成要件須二申請案在技術手段、解決方法、達成
    功效三項構成要件均該當為相同時，始為同一新型，姑不論原審法院並未就適用
    專利法第二十七條規定之構成要件詳予闡明，並一一就其所認定事實評價是否該
    當其所析解之法規構成要件，已有違適用法規涵攝事實之基本要求。質言之，綜
    觀上開原判決理由第(1)點所述，原法院係評價認訟爭二申請案在技術特徵上為同
    一新型；另依上開原審判決理由第(2)點，原判決則僅引述工業技術研究院之審查
    意見，認二申請案在主要技術特徵與功效均相同，而具有同一性；惟就二申請案
    間在本案訟爭技術課題（二維空間之座標變化）之解決方法上，是否有所不同或
    為同一，則漏未斟酌亦未提出其無須斟酌「解決方法」是否為同一新型構成要件
    之法律見解。此等情形，若原法院有意認只須技術特徵與功效相同，即可評價二
    申請案為同一新型，則依論者見解或行政法院判決所示，已有解釋法令錯誤之違
    法；若原判決係疏忽就解決方法部分漏未審酌二申請案之異同，則亦有適用上開
    訟爭法規涵攝本案事實於構成要件時，遺漏特定該當要件未予評價，以致法律效
    果評價產生錯誤之法令適用錯誤之違法。原判決引用工業技術研究院之審查意見
    ，認訟爭二專利申請案均可達到控制一組二維空間座標變化之相同功效，故認二
    者具有同一性，惟查上開審查意見並未就原審參加人所舉引證案之專利，究係依
    何等理由而認定可達成一組二維空間座標變化之功效予以詳細說明，原判決就此
    在未另行闡明其認定理由，或說明其依何等論理或經驗法則而推論此等事實前，
    即逕予引用上開審查意見已有不妥。況依卷內新附引證案之專利說明書及其圖示
    所揭露之技術，其僅謂引證案可多出較一般二維滑鼠多出一維之編碼訊號，並無
    法直接得知引證案之技術可控制另一組二維空間之座標變化，則原判決如何推論
    二專利申請案均可達成控制一組二維空間座標變化之功效？就此，原審法院將引
    證專利案中所無之事實，作為判決基礎之事實，已有悖認定事實應憑卷內資料之
    證據法則，有認定事實之違法。又原判決有關訟爭二專利申請案可達成相同功效
    之判決理由，亦有認定事實違反論理法則之違法等語。然按凡對物品之形狀、構
    造或裝置之創作或改良，而可供產業上利用者，得依法申請取得新型專利，固為
    行為時專利法第九十七條、第九十八條第一項所明定。惟如二人以上有同一之新
    型各別申請時，應就最先申請者准予新型專利，同法第一百零五條準用同法第二
    十七條第一項前段亦有明文。經查引證案申請日（八十六年二月二十日）較本案
    申請日（八十六年七月一日）為先，而本案與引證案均為一種滑鼠功能之提昇，
    本案之兩組以上座標輸入裝置與引證案第三軸輸入方式相較，其主要技術特徵均
    為運用裝設於滑鼠中電路板上且凸露於滑鼠上蓋外之光圈轉輪之轉動，配合置於
    光圈轉輪兩側之光發射元件與光接收元件，產生編碼訊號來控制二維空間座標之
    變化，且本案之座標輸入裝置係在滑鼠上裝置兩組以上相同結構之座標輸入裝置
    ，藉以提供兩組以上二維空間座標之控制，此座標輸入裝置與引證案座標輸入裝
    置之技術特徵及結構相同；再者，本案中滑鼠上蓋槽孔係配合座標輸入裝置之光
    圈滾輪而設置，一組光圈滾輪對應一槽孔，此結構關係也與引證案相同；此外，
    本案係運用每一組座標輸入裝置光圈轉輪之轉動產生訊號，控制一組二維空間座
    標之變化，使滑鼠可達到多方向輸入控制之功效，用以提昇滑鼠之功能，而引證
    案之第三軸輸入裝置亦可控制一組二維空間座標之變化而達相同之功效。是本案
    與引證案是否仍得謂不具同一性，即不無研酌之必要。被上訴人因而將原處分撤
    銷，著由原處分機關另為適法之處分，經核並無違誤。況查原判決已就本件爭點
    即本案與引證案是否具同一性？及上訴人主張本案訴求重點在於藉由設置至少二
    組座標輸入裝置，樞接至少二組光圈滾輪，達成操控至少二個二維空間之座標變
    化之功能；其係強調以滑鼠驅動機構、電路板上之電路控制單元及光圈滾輪之連
    結，達成第二組二維空間座標變化之功用，亦即藉由驅動機構、電路控制單元與
    光圈滾輪等元件間之連結，依內部程式執行而可控制第二組二維空間座標之變化
    ；不論在組成結構、實質技術手段、達成功效等方面，均不相同。且本案業經申
    請獲得中國大陸、俄國、法國、英國等國之專利，足見其確具有功效增進而受肯
    認各節，為不可採等情。明確詳述其得心證之理由，有如前述。並與前開專利法
    令規定要無不合，亦未違背論理法則及證據法則，尚無上訴人所指判決不適用法
    規或適用不當之違法；且難謂有判決不備理由之違法，縱原審雖有未於判決中加
    以論斷者，惟尚不影響於判決之結果，與所謂判決不備理由之違法情形不相當。
    至於上訴人其餘訴稱各節，乃上訴人以其對法律上見解之歧異，就原審取捨證據
    、認定事實之職權行使，指摘其為不當，均無可採。綜上所述，上訴意旨指摘原
    判決違誤，求予廢棄，難認有理由，應予駁回。
據上論結，本件上訴為無理由，爰依行政訴訟法第二百五十五條第一項、第九十八條
第三項前段，判決如主文。
中    華    民    國    九十二      年      四        月      二十四    日
                    最 高 行 政 法 院  第 五 庭
                                審 判 長 法  官      徐  樹  海
                                         法  官      廖  宏  明
                                         法  官      鄭  淑  貞
                                         法  官      林  家  惠
                                         法  官      林  茂  權
右  正  本  證  明  與  原  本  無  異
                                         法院書記官  王  褔  瀛
中    華    民    國    九十二      年      四        月    二十四      日


司法院資訊處製作；財團法人民間司法改革基金會備份。
